【裁判字號】    98,抗更(三),53
【裁判日期】    981123
【裁判案由】    強制執行
【裁判全文】
臺灣高等法院民事裁定                98年度抗更(三)字第53號
抗  告  人  國防部總政治作戰局
法定代理人  甲○○
代  理  人  徐克銘律師
複 代理 人  趙璧成律師
相  對  人  丙○○
            乙○○
上列當事人間強制執行事件，抗告人對於中華民國97年1月17日
臺灣臺北地方法院96年度執字第30960號裁定提起抗告，經裁定
後，由最高法院第三次發回，本院更為裁定如下：
    主  文
原裁定關於駁回抗告人就相對人應自門牌號台北市大安區○○○
路○段三十八號（面積一百五十七點八五平方公尺）之房屋遷出
所為強制執行之聲請部分廢棄。
其餘抗告駁回。
抗告及再抗告程序費用由抗告人負擔。
    理  由
一、本件抗告人國防部總政治作戰局之法定代理人原為鄭瑞堅，
    已於民國（下同）98年11月2日變更為甲○○，有國防部令
    可證，並已據甲○○具狀聲明承受訴訟【見本院抗更（三）
    字卷第68、69頁】，核無不合，先予敘明。
二、原裁定以：抗告人持原法院92年度重訴字第62號民事確定判
    決（下稱系爭確定判決）為執行名義，聲請相對人應自門牌
    號台北市大安區○○○路○段38號（面積157.85平方公尺）
    之房屋（下稱系爭房屋）遷出，並將系爭房屋拆除後，將坐
    落台北市○○區○○段一小段431地號內如系爭確定判決附
    圖所示編號B部分土地（面積709平方公尺─下稱系爭土地）
    返還予抗告人。然依據系爭確定判決之主文第一項、第二項
    所示內容，無法明暸其駁回之標的為何?但依系爭確定判決
    理由肆、四、（一）、1、(1)及(2)可知，系爭確定判決駁回
    之標的為抗告人請求相對人自系爭房屋遷出並返還系爭房屋
    部分，同理即不得將系爭房屋拆除，抗告人聲請命相對人自
    系爭房屋遷出並拆除系爭房屋之強制執行，應屬無據等情。
三、抗告意旨略以：系爭確定判決之內容為命相對人應將系爭房
    屋所占用之系爭土地返還予伊，故凡足以達到使相對人將系
    爭土地返還伊之執行方式，均為系爭確定判決所許。系爭房
    屋為相對人繼續占有使用中，有系爭房屋稅籍登記、門牌證
    明書、台灣電力股份有限公司台北市區營業處書函、台北自
    來水事業處水費收據及相對人自民國（下同）71年間起，即
    設籍於系爭房屋可證，堪認相對人為系爭房屋之事實上處分
    權人。又縱認系爭房屋係第三人唐君鉑由軍方撥地自建，然
    相對人為其繼承人，並自承居住使用系爭房屋，亦屬系爭房
    屋之事實上處分權人，故伊所持系爭確定判決之執行名義具
    有命相對人拆除系爭房屋之效力，原裁定駁回伊請求相對人
    遷出及拆除系爭房屋部分之強制執行，於法有違等語。
四、經查，系爭房屋係屬未經辦理保存登記之建物，相對人自承
    係由第三人唐君鉑於50年間以軍方撥地所自建，為抗告人所
    不爭執，並有國防部總政治作戰局97年6月13日國政眷服字
    第0970007404號函及土地使用權證明書足憑【見本院抗更（
    一）字卷第23頁、本院抗更（三）字卷第37頁】；再參以系
    爭房屋係由第三人唐君鉑於51年間申請裝置自來水，並於50
    年9月間申請裝表供電，亦有台北自來水事業處自來水裝置
    紀錄表及台灣電力股份有限公司台北市區營業處書函可憑（
    見最高法院97年度台抗字第410號卷第25、26頁）。而相對
    人自71年間起，即設籍於系爭房屋，並於93年5月24日向自
    來水事業處申請將用戶名稱由第三人唐君鉑變更為相對人乙
    ○○，再於93年6月15日向台灣電力股份有限公司申請變更
    系爭房屋之用電戶名稱為相對人乙○○，又於95年12月26日
    共同申報設立房屋稅籍，由台北市稅捐稽徵處大安分處以使
    用人名義核定相對人乙○○為該房屋之納稅義務人，自95年
    4月起課徵房屋稅，亦有門牌證明書（見最高法院97年度台
    抗字第410號卷第24頁）、台北市自來水事業處南區營業分
    處98年10月27日北市水南營服字第09860263200號函【見本
    院抗更（三）字卷第28頁】、台灣電力股份有限公司台北市
    區營業處98年10月28日D北市字第0981000827號書函【見本
    院抗更（三）字卷第30、31頁】及台北市稅捐稽徵處大安分
    處98年11月2日北市稽大安乙字第09831980900號函可證【見
    本院抗更（三）字卷第39-57頁】，足證系爭房屋係由第三
    人唐君鉑出資建造而原始取得所有權，現由相對人占有使用
    中。
五、次查，第三人唐君鉑已於88年2月14日死亡，其全體繼承人
    有長子唐瀟畔、次子唐嘉濱及參子唐宇平三人，有戶口名簿
    可按【見本院抗更（二）字卷第62頁】。彼三人雖曾於第三
    人唐君鉑死亡後之88年4月間訂立協議書，但僅係就系爭房
    屋依國軍老舊眷村改建條例第5條規定，協議由唐瀟畔承受
    應有之權益，並非就系爭房屋之所有權，業經系爭確定判決
    於理由中詳予敘明【見本院抗更（三）字卷第51頁】，故系
    爭房屋依法應由彼三人共同繼承。惟唐宇平已於90年間死亡
    ，其繼承人僅有相對人丙○○一人【見本院更（二）字卷第
    62頁】。至相對人乙○○雖原為唐宇平之配偶，惟兩人已於
    85年2月26日離婚，並於同年12月4日辦畢離婚登記（見原執
    行卷內聲証13），無權繼承唐宇平之財產，準此，相對人乙
    ○○並非系爭房屋之事實上處分權人，自無權拆除系爭房屋
    。
六、相對人丙○○本於上開繼承之結果，固與其他繼承人唐瀟畔
    、唐嘉濱公同共有系爭房屋，惟公同共有物之處分，應得公
    同共有人全體之同意，民法第828條第2項定有明文，而拆除
    系爭房屋係屬就該房屋為事實上之處分行為，故相對人丙○
    ○單獨一人尚無權拆除系爭房屋。
七、按房屋或土地之所有人得本於所有權之作用，對於無權占有
    人請求遷讓及交還房地，而遷讓為交付之階段行為，請求交
    還占有之房地，當然含有請求遷讓之意思。又執行名義命債
    務人返還土地，雖未明白命其拆除土地上之房屋，而由強制
    執行法第125條所準用之同法第100條法意推之，該執行名義
    當然含有使債務人遷出並予拆除房屋之效力（司法院36年院
    解字第3583號解釋、最高法院44年台抗字第6號判例、及最
    高法院98年度台抗字第655號裁定本次發回意旨參照）。
    本件系爭確定判決之執行名義係命相對人返還系爭土地，然
    返還土地當然包含有遷讓之階段行為在內，系爭房屋所坐落
    之基地既係在系爭土地之範圍內，而目前正係由相對人占有
    使用中，已如上述，依上開說明，抗告人本於執行名義聲請
    命相對人交還系爭土地，當然包含命相對人自系爭房屋遷出
    之效力，惟原裁定竟就抗告人所為命相對人自系爭房屋遷出
    部分強制執行之聲請，予以駁回，尚有未洽。抗告意旨指摘
    原裁定此部分不當，聲明廢棄，為有理由。
八、復按房屋之拆除，為事實上之處分行為，未經辦理建物所有
    權第一次登記（即保存登記）之房屋，僅所有人或事實上處
    分權人，方有拆除之權限。依上所述，相對人乙○○就系爭
    房屋並無事實上處分權，而相對人丙○○則無權單獨一人拆
    除系爭房屋，故抗告人所為命相對人將系爭房屋拆除部分強
    制執行之聲請，於法無據。原裁定就此部分予以駁回抗告人
    所為之聲請，所持理由雖與本院不同，但其結果並無二致，
    仍應維持。抗告意旨指摘原裁定此部分不當，聲明廢棄，應
    認為無理由。
據上論結，本件抗告為一部有理由，一部應認為無理由，依強制
執行法第30條之1，民事訴訟法第495條之1第1項、第449條第2項
、第492條前段、第95條、第79條，裁定如主文。
中    華    民    國    98    年    11    月    23    日
                    民事第六庭
                        審判長法  官  林鄉誠
                              法  官  梁玉芬
                              法  官  張  蘭
正本係照原本作成。
本裁定除以適用法規顯有錯誤為理由外，不得再抗告。如提起再
抗告，應於收受後10日內委任律師為代理人向本院提出再抗告狀
。並繳納再抗告費新台幣１千元。
中    華    民    國    98    年    11    月    23    日
                              書記官  黃麗玲

司法院資訊處製作；財團法人民間司法改革基金會備份。
